ACORDAO-COMPLETO-2311328

ACÓRDÃO 329/2019 ATA 5/2019 - PLENÁRIO

Vistos, relatados e discutidos estes autos de Recurso de Revisão interposto pelo Ministério Público junto ao TCU contra deliberação constante da Relação nº 78/2000, do Gabinete do Ministro Valmir Campelo, proferida pela 2ª Câmara, na sessão de 24/8/2000, inserida na Ata nº 32/2000,
ACORDAM os ministros do Tribunal de Contas da União, reunidos em sessão do Plenário, diante das razões expostas pelo relator, em:
9.1. conhecer do recurso de revisão, com fulcro nos arts. 32, inciso III, e 35 da Lei 8.443/1992, para, no mérito, negar-lhe provimento;
9.2. dar ciência desta deliberação ao recorrente e aos demais interessados.

Recurso de revisão interposto em face de indícios de irregularidade não examinada no processo de contas ordinárias referente ao exercício de 1998.

Superintendência Federal de Agricultura, Pecuária e Abastecimento No Estado do Rio de Janeiro.

3. Interessados/Responsáveis/Recorrentes:
3.1. Interessado: Superintendência Federal de Agricultura, Pecuária e Abastecimento No Estado do Rio de Janeiro (00.396.895/0027-64)
3.2. Responsáveis: Cosme Pires de Oliveira (XXX.602.267-XX); Ivan Arthur Bomfim de Carvalho (XXX.235.187-XX); Juarez Moreira Lessa (XXX.939.197-XX)
3.3. Recorrente: Cristina Machado da Costa e Silva (XXX.451.387-XX).

13.1. Ministros presentes: José Mucio Monteiro (Presidente), Walton Alencar Rodrigues, Benjamin Zymler (Relator), Augusto Nardes, Aroldo Cedraz, Ana Arraes, Bruno Dantas e Vital do Rêgo.
13.2. Ministro-Substituto convocado: Augusto Sherman Cavalcanti.
13.3. Ministros-Substitutos presentes: André Luís de Carvalho e Weder de Oliveira.

BENJAMIN ZYMLER

Adoto como parte do relatório a instrução elaborada no âmbito da Secretaria de Recursos (peça 9) , cuja proposta de encaminhamento contou com a anuência do titular da unidade técnica (peça 11) :
	“INTRODUÇÃO
1.	Trata-se de recurso de revisão interposto pelo Ministério Público junto ao TCU em 31/8/2005 (peça 6, p. 2-4) , em face de indícios de irregularidade não examinadas neste processo de contas ordinárias da Delegacia Federal de Agricultura no Rio de Janeiro (DFA/RJ) , julgada por meio da Relação 78/2000, do Gabinete do Ministro Valmir Campelo, proferida pela 2a Câmara desta Corte, Sessão de 24/8/2000, inserida na Ata 32/2000 (peça 5, p. 7) , vazada nos seguintes termos:
ACÓRDÃO: Os Ministros do Tribunal de Contas da União, reunidos na 2a Câmara, em Sessão de 24/8/2000, ACORDAM, por unanimidade, com fundamento nos arts. 1o, inciso I; 16, inciso II; 18 e 23, inciso II, da Lei no 8.443/92, c/c os arts. 70, inciso IV; 73 e 79 do Regimento Interno, aprovado pela Resolução Administrativa no 15/93, em julgar as contas a seguir relacionadas regulares com ressalva, dar quitação aos responsáveis e mandar fazer as determinações sugeridas nos pareceres emitidos nos autos: 
MINISTÉRIO DA AGRICULTURA E DO ABASTECIMENTO 
01 - TC 006.658/1999-7 Classe de Assunto: II – Tomada de Contas Responsáveis: Juarez Moreira Lessa, Ivan Arthur Bonfim de Carvalho, Cezar Marques da Silva e Cosme Pires de Oliveira Unidade: Delegacia Federal de Agricultura no Estado Rio de Janeiro - DFA/RJ Exercício: 1998.
HISTÓRICO
2.	Trata-se de Tomada de Contas Anual, exercício 1998, da Delegacia Federal de Agricultura no Rio de Janeiro (DFA/RJ) . Os gestores tiveram as contas julgadas regulares com ressalva em 2000. No entanto, após a verificação de indícios de irregularidade, o MPTCU interpôs recurso de revisão, com vistas a reabrir as contas do órgão, procedimento indispensável para o exame de novas irregularidades na processualística do Tribunal anterior a 2012 (alterada com a edição do Regimento Interno em vigência) .
2.1.	Foi verificada a transferência ilegal de recursos no valor total de R$ 4.000.000,00 (quatro milhões de reais) , por meio do Convênio MNDFNRJ/UFRRJ 004/98, firmado entre a DFA/RJ e a Universidade Federal do Rio de Janeiro (UFRRJ) . A irregularidade envolveu mais de um exercício financeiro e mais de uma entidade. Por esta razão, foram reabertas também as contas do DFA/RJ do exercício de 1999 (TC Processo 007.588/2000-9) e as contas da Universidade Federal Rural do Rio de Janeiro (UFRRJ) no exercício de 1999 (TC Processo 010.359/2000-8) . As contas anuais de 1998 desta última entidade não foram reabertas, uma vez superado o prazo de 5 anos estabelecido pelo artigo 35 da Lei 8.443/1992. A relatoria dos processos foi atribuída ao Ministro Benjamin Zymler, nos termos do artigo 22, parágrafo único, da Resolução/TCU 175/2005, c/c artigo 288, §2o, do Regimento Interno.
2.2.	As novas irregularidades foram apuradas por meio da Tomada de Contas Especial autuada sob o TC Processo 018.636/2005-7, o que ensejou o sobrestamento dos processos de contas anuais até a sua apreciação definitiva.
2.3.	A TCE culminou com o julgamento pela irregularidade das contas dos responsáveis, com imputação de débito solidário e de multas individuais, nos termos do Acórdão 7516/2013-TCU-Segunda Câmara, de relatoria da Ministra Ana Arraes, verbis: 
VISTOS, relatados e discutidos estes autos de tomada de contas especial decorrente da não aprovação da prestação de contas referente ao Convênio MA/DFA/RJ/UFFRJ 4/1998, celebrado entre o Ministério da Agricultura, Pecuária e Abastecimento, através da então Delegacia Federal de Agricultura no Rio de Janeiro (DFA/RJ) – atual Superintendência Federal de Agricultura, Pecuária e Abastecimento no Rio de Janeiro (SFA/RJ) –, e a Universidade Federal Rural do Rio de Janeiro (UFRRJ) .
ACORDAM os ministros do Tribunal de Contas da União, reunidos em sessão da 2ª Câmara, ante as razões expostas pela relatora, em: 
9.1. com fundamento nos artigos 1º, inciso I, e 16, inciso III, alínea “c”, e § 2º, alínea “b”, da Lei 8.443/1992, c/c os artigos 19, caput, e 23, III, da mesma Lei, julgar irregulares as contas de Juarez Moreira Lessa, Enir de Paula, Carmen Susana de Melo Ribeiro, José Diocleciano Peixoto, José Antônio de Souza Veiga e Luis Otávio Nunes da Silva e condená-los, solidariamente com a Fundação de Apoio à Pesquisa Científica e Tecnológica da UFRRJ – Fapur e com a Fundação Franco Brasileira de Pesquisa e Desenvolvimento – Fubras, ao pagamento das importâncias especificadas, acrescidas dos devidos encargos legais, calculados a partir das respectivas datas até o efetivo recolhimento, e fixar prazo de 15 (quinze) dias, a contar da notificação, para comprovarem, perante o Tribunal, o recolhimento das dívidas aos cofres do Tesouro Nacional, nos termos do art. 23, inciso III, alínea “a”, da Lei 8.443/1992, c/c o art. 214, inciso III, alínea “a”, do Regimento Interno:
9.1.1. responsáveis solidários: Juarez Moreira Lessa, Enir de Paula, Carmen Susana de Melo Ribeiro, José Diocleciano Peixoto, Fundação Franco Brasileira de Pesquisa e Desenvolvimento – Fubras, José Antônio de Souza Veiga e Luis Otávio Nunes da Silva:
VALOR ORIGINAL		DATA DA OCORRÊNCIA
R$ 8.911,50			1/10/1998
R$ 4.116,76			17/11/1998
9.1.2. responsáveis solidários: Juarez Moreira Lessa, Enir de Paula, Carmen Susana de Melo Ribeiro, José Diocleciano Peixoto, Fundação de Apoio à Pesquisa Científica e Tecnológica da UFRRJ – Fapur, José Antônio de Souza Veiga e Luis Otávio Nunes da Silva:
VALOR ORIGINAL 		DATA DA OCORRÊNCIA
R$ 621,68				30/12/1998
9.1.3. responsáveis solidários: Carmen Susana de Melo Ribeiro, Fundação de Apoio à Pesquisa Científica e Tecnológica da UFRRJ – Fapur, José Antônio de Souza Veiga e Luis Otávio Nunes da Silva:
VALOR ORIGINAL		DATA DA OCORRÊNCIA
R$ 88.564,65			31/08/1999
9.1.4. responsáveis solidários: Fundação de Apoio à Pesquisa Científica e Tecnológica da UFRRJ – Fapur, José Antônio de Souza Veiga e Luis Otávio Nunes da Silva:
VALOR ORIGINAL		DATA DA OCORRÊNCIA
R$ 41.143,40			31/08/1999
9.2. com fulcro no art. 19, caput¸ e 57 da Lei 8.443/1992, aplicar aos responsáveis abaixo indicados multas nos valores especificados e, nos termos do art. 23, inciso III, alínea “a”, da Lei 8.443/1992, c/c o art. 214, inciso III, alínea “a”, do Regimento Interno, fixar prazo de 15 (quinze) dias, a contar da notificação, para que comprovem, perante o Tribunal, o recolhimento das importâncias aos cofres do Tesouro Nacional, com incidência de encargos legais, calculados da data deste acórdão até a do efetivo pagamento, se forem quitadas após o vencimento:
RESPONSÁVEL					MULTA (R$) 
Juarez Moreira Lessa					3.000,00
Enir de Paula						3.000,00
Carmen Susana de Melo Ribeiro				25.000,00
José Diocleciano Peixoto					3.000,00
José Antônio de Souza Veiga				35.000,00
Luis Otávio Nunes da Silva				35.000,00
Fundação de Apoio à Pesquisa Científica e Tecnológica da UFRRJ – Fapur	30.000,00
Fundação Franco Brasileira de Pesquisa e Desenvolvimento – Fubras	3.000,00
9.3. determinar ao Ministério da Fazenda, no caso da responsável Carmen Susana de Melo Ribeiro, ao Ministério da Agricultura, Pecuária e Abastecimento, no caso do responsável José Diocleciano Peixoto, e à UFRRJ, no caso dos servidores José Antônio de Souza Veiga e Luis Otávio Nunes da Silva, caso não atendidas as notificações, que efetuem, nos termos do art. 28, inciso I, da Lei 8.443/1992, o desconto das dívidas dos servidores em folha de pagamento, observado o art. 46, § 1º, da Lei 8.112/1990;
9.4. autorizar a cobrança judicial das dívidas, caso não atendidas as notificações, nos termos do art. 28, inciso II, da Lei 8.443/1992;
9.5. autorizar o pagamento das dívidas em até 36 (trinta e seis) parcelas mensais consecutivas, nos termos do art. 26 da Lei 8.443/1992, c/c o art. 217 do Regimento Interno, caso venha a ser solicitado pelos responsáveis antes do envio do processo para cobrança judicial;
9.5.1. fixar o vencimento da primeira parcela em 15 (quinze) dias a contar do recebimento da notificação e o das demais a cada 30 (trinta) dias, com incidência de encargos legais sobre o valor de cada uma;
9.5.2. alertar aos responsáveis que a inadimplência de qualquer parcela acarretará vencimento antecipado do saldo devedor, nos termos do art. 26, parágrafo único, c/c o § 2º do art. 217 do Regimento Interno;
9.6. encaminhar cópia deste acórdão, bem como do relatório e do voto que o fundamentaram, ao procurador-chefe da Procuradoria da República no Estado do Rio de Janeiro, para adoção das medidas que entender cabíveis, nos termos do art. 16, § 3º, da Lei 8.443/1992,
9.7. determinar à Secex-RJ, quando da reanálise dos processos de contas da Superintendência Federal de Agricultura, Pecuária e Abastecimento no Rio de Janeiro – SFA/RJ, exercícios de 1998 e 1999, e da Universidade Federal Rural do Rio de Janeiro – UFRRJ, exercício de 1999, reabertos em virtude de recursos de revisão interpostos pelo Ministério Público junto a este Tribunal, que verifique a destinação que tiveram o software Sistema Agroclimatológico de Gestão Agrícola – SAGA e o atlas pluviométrico, desenvolvidos com recursos oriundos do convênio 4/1998.
2.4.	Neste momento, retornam os autos a esta Secretaria, para conclusão dos processos de contas anuais abrangidos pela irregularidade.
ADMISSIBILIDADE
3.	O exame preliminar de admissibilidade às peças 6, p. 27-28 – acolhido pelo Relator ad quem à época em despacho à peça 6, p. 30 – concluiu por conhecer do recurso, sem a concessão de efeito suspensivo.
MÉRITO
4.	Constitui objeto do recurso verificar se as irregularidades apuradas no âmbito do TC Processo 018.636/2005-7 possuem o condão de macular as contas anuais dos gestores e alterar o julgamento proferido nestes autos.
	5. Das irregularidades que ensejaram a reabertura das contas (peça 6 e TC Processo 018.636/2005-7) 
5.1.  	O recurso de revisão foi interposto pelo Ministério Público/TCU com vistas a reabrir as contas anuais da DFA/RJ e possibilitar a apuração de novas irregularidades ocorridas no exercício de 1998.
5.2.	Inicialmente, foram observados indícios de dano ao Erário que somavam a quantia de R$ 4.000.000,00 (quatro milhões de reais) , em razão da transferência ilegal de recursos do DFA/RJ para a UFRRJ, por meio do Convênio MNDFNRJ/UFRRJ 004/98. Ao final, no âmbito do TC Processo 018.636/2005-7 (tomada de contas especial) , restou constatado débito total no valor de R$ 143.357,99, em valores históricos.
5.3.	Nesse momento, avalia-se o potencial da irregularidade afetar o julgamento das contas anuais dos gestores envolvidos.
	Análise
5.4.	Na processualística anterior ao Regimento Interno em vigor, publicado em 2012, o julgamento das contas anuais era causa impeditiva para apuração de outras irregularidades ocorridas no mesmo exercício. A interposição de recurso de revisão pelo MPTCU, para reabertura das contas com fundamento no artigo 288, §2o, do Regimento Interno, era pré-requisito para exame de novas irregularidades.
5.5.	Com o advento do novo Regimento Interno, o julgamento das contas anuais, expressamente, deixou de ser fato impeditivo para apuração de novas irregularidades verificadas no mesmo exercício financeiro, conforme artigo 206, verbis:
A decisão definitiva em processo de tomada ou prestação de contas ordinária não constituirá fato impeditivo da aplicação de multa ou imputação de débito em outros processos, salvo se a matéria tiver sido examinada de forma expressa e conclusiva, hipótese na qual o seu exame dependerá do conhecimento de eventual recurso interposto pelo Ministério Público. 
5.6.	O procedimento anterior a 2012 representava formalismo excessivo. A apuração e julgamento de novas irregularidades em sede de TCE, como verificado nos presentes autos, gera as mesmas consequências jurídicas da apreciação das contas anuais: possibilidade de julgar irregulares as contas do gestor e torna-lo inelegível, imputação de débito e multa, dentre outros. Desnecessário, portanto, a reabertura das contas anuais. O mérito das novas irregularidades foi apreciado em definitivo no âmbito da TCE, com julgamento pela irregularidade das contas, o que esvaziou o julgamento deste processo.
5.7.	Restaria, somente, avaliar a possibilidade da falha macular as contas ordinárias dos gestores da DFA/RJ. Neste aspecto, não se observa gravidade suficiente a influir na gestão anual dos responsáveis apontados no TC Processo 018.636/2005-7. A Delegacia Federal de Agricultura no Estado do Rio de Janeiro (DFA/RJ) geriu, em 1998, recursos totais no valor de R$ 109.409.712,60 (peça 5, p. 1) . E a irregularidade envolveu duas entidades (DFA/RJ e UFRRJ) e dois exercícios financeiros (1998 e 1999) , somando débitos no total de R$ 143.357,99, o que representa aproximadamente 0,13% dos recursos da DFA/RJ apenas no exercício de 1998. A quantia, portanto, possui baixa relevância e materialidade no contexto examinado.
5.8.	No âmbito da TCE, observa-se, ainda, que as parcelas de maior valor do débito, R$ 88.564,65 e R$ 41.143,40, foram imputados solidariamente a diversos responsáveis, dentre eles a Fundação de Apoio à Pesquisa Científica e Tecnológica da UFRRJ (Fapur) , que requereu parcelamento do débito, o que pode reduzir os danos causados ao erário.
5.9.	Com estas considerações, entende-se que o resultado das apurações no âmbito do TC Processo 018.636/2005-7 não possuem eficácia para alterar o julgamento das presentes contas ordinárias, tornando, em consequência, dispensável a instauração do contraditório dos responsáveis, observados também os princípios da racionalidade administrativa e da economia processual. 
CONCLUSÃO
6. 	De todo o exposto, entende-se que o recurso de revisão não merece provimento, pois ao final das apurações das novas irregularidades, não se verificou materialidade e relevância suficiente a macular a gestão anual da entidade, o que torna dispensável, ainda, a instauração do contraditório dos responsáveis.
6.1.	Preliminarmente ao exame de mérito do recurso de revisão, no entanto, sugere-se o encaminhamento dos autos à Secex-RJ, para cumprimento da determinação contida no item 9.7 do Acórdão 7516/2013-TCU-Segunda Câmara (proferido no âmbito da TCE) , verbis:
9.7. determinar à Secex-RJ, quando da reanálise dos processos de contas da Superintendência Federal de Agricultura, Pecuária e Abastecimento no Rio de Janeiro – SFA/RJ, exercícios de 1998 e 1999, e da Universidade Federal Rural do Rio de Janeiro – UFRRJ, exercício de 1999, reabertos em virtude de recursos de revisão interpostos pelo Ministério Público junto a este Tribunal, que verifique a destinação que tiveram o software Sistema Agroclimatológico de Gestão Agrícola – SAGA e o atlas pluviométrico, desenvolvidos com recursos oriundos do convênio 4/1998.
6.2.	O item em referência representa extensão das apurações realizadas pela Secex-RJ no âmbito do TC Processo 018.636/2005-7 e podem influir no julgamento destas contas ordinárias.
PROPOSTA DE ENCAMINHAMENTO
7. 	Ante o exposto, submete-se o presente exame à consideração superior, propondo-se, com fundamento no artigo 35 da Lei 8.443/1992:
a)  conhecer do recurso de revisão;
b) preliminarmente ao exame de mérito do recurso, encaminhar os autos à Secex-RJ, para cumprimento do item 9.7 do Acórdão 7516/2013-TCU-Segunda Câmara;
c) ao final, caso o exame do item precedente não conclua por irregularidade grave com eficácia para macular a gestão anual do DFA/RJ (exercício 1998) , negar provimento ao recurso;
d) dar ciência da decisão ao recorrente e aos demais interessados.”
2.	O representante do Ministério Público assentiu à proposta de encaminhamento apresentada pela unidade técnica (peça 12) .
3.	Encaminhado o feito à então Secex/RJ, veio aos autos a instrução abaixo (peça 19) :
“INTRODUÇÃO
Cuidam os autos de processo de contas anuais da Delegacia Federal de Agricultura no Rio de Janeiro (DFA/RJ) , relativo ao exercício de 1998.  
O processo de contas foi organizado de forma individual, tendo em vista ser de exercício anterior a classificação constante do art. 15 da Instrução Normativa – TCU 12/1996.
A Delegacia Federal de Agricultura, unidade descentralizada diretamente subordinada ao Ministério da Agricultura e do Abastecimento, tem como atribuições a execução das atividades e programas de defesa agropecuária e desenvolvimento rural e a administração de recursos humanos e serviços gerais, bem como a programação, o acompanhamento e a execução orçamentária e financeira. 
HISTÓRICO 
Trata-se de Tomada de Contas Anual, exercício 1998, da Delegacia Federal de Agricultura no Rio de Janeiro (DFA/RJ) . Os gestores tiveram as contas julgadas regulares com ressalva em 2000 (peça 5, p. 7) . No entanto, após a verificação de indícios de irregularidade, o MPTCU interpôs recurso de revisão, com vistas a reabrir as contas do órgão, procedimento indispensável para o exame de novas irregularidades na processualística do Tribunal anterior a 2012, alterada com a edição do Regimento Interno em vigência (peça 5, p. 64-65) .
	Foi verificada a transferência ilegal de recursos no valor total de R$ 4.000.000,00, por meio do Convênio MA/DFA/RJ/UFRRJ 004/98, firmado entre a DFA/RJ e a Universidade Federal Rural do Rio de Janeiro (UFRRJ) . A irregularidade envolveu mais de um exercício financeiro e mais de uma entidade. Por esta razão, foram reabertas também as contas do DFA/RJ do exercício de 1999 (TC Processo 007.588/2000-9) e as contas da Universidade Federal Rural do Rio de Janeiro (UFRRJ) no exercício de 1999 (TC Processo 010.359/2000-8) . As contas anuais de 1998 desta última entidade não foram reabertas, uma vez superado o prazo de cinco anos estabelecido pelo artigo 35 da Lei 8.443/1992. A relatoria dos processos foi atribuída ao Ministro Benjamin Zymler, nos termos do artigo 22, parágrafo único, da Resolução/TCU 175/2005, c/c artigo 288, § 2º, do Regimento Interno (peça 9) .
As novas irregularidades foram apuradas por meio da Tomada de Contas Especial autuada sob o TC Processo 018.636/2005-7, o que ensejou o sobrestamento dos processos de contas anuais até a sua apreciação definitiva.
	A TCE culminou com o julgamento pela irregularidade das contas dos responsáveis, com imputação de débito solidário e de multas individuais, nos termos do Acórdão 7516/2013-TCU-Segunda Câmara, de relatoria da ministra Ana Arraes.
Após a conclusão da referida TCE, foi analisado pela Secretaria de Recursos (Serur) o recurso de revisão interposto pelo Ministério Público/TCU, com o objeto de verificar se as irregularidades apuradas no âmbito da TCE (TC Processo 018.636/2005-7) possuem o condão de macular as contas anuais dos gestores e alterar o julgamento proferido nestes autos.
A análise daquela secretaria considera que não há gravidade suficiente a influir na gestão anual dos responsáveis, fazendo ressaltar que a DFA/RJ geriu recursos em 1998 no total de R$ 109.409.712,60 (peça 5, p. 1) e os débitos envolvidos na TCE somam R$ 143.357,99, o que representa aproximadamente 0,13% dos recursos da DFA/RJ apenas no exercício de 1998 (peça 9, p. 4) .
Conclui aquela instrução que “o recurso de revisão não merece provimento, pois ao final das apurações das novas irregularidades, não se verificou materialidade e relevância suficiente a macular a gestão anual da entidade, o que torna dispensável, ainda, a instauração do contraditório dos responsáveis”. Preliminarmente, entretanto, sugere que estes autos sejam encaminhados à Secex-RJ para cumprimento da determinação contida no item 9.7 do Acórdão 7516/2013-TCU-Segunda Câmara (proferido no âmbito da TCE) (peça 9, p. 6) .
 Em cumprimento ao Despacho do Relator (peça 13) , encaminharam-se os autos à Secex-RJ para cumprimento da determinação contida no subitem 9.7 do Acórdão 7516/2013-TCU-Segunda Câmara, nos termos da instrução da Secretaria de Recursos (peça 9) .
EXAME TÉCNICO
	O referido subitem 9.7 do Acórdão 7516/2013-TCU-Segunda Câmara foi prolatado nos seguintes termos:
9.7. determinar à Secex-RJ, quando da reanálise dos processos de contas da Superintendência Federal de Agricultura, Pecuária e Abastecimento no Rio de Janeiro – SFA/RJ, exercícios de 1998 e 1999, e da Universidade Federal Rural do Rio de Janeiro – UFRRJ, exercício de 1999, reabertos em virtude de recursos de revisão interpostos pelo Ministério Público junto a este Tribunal, que verifique a destinação que tiveram o software Sistema Agroclimatológico de Gestão Agrícola – SAGA e o atlas pluviométrico, desenvolvidos com recursos oriundos do convênio 4/1998.
No ano de 2006, através do Memo 042/06-DT/SFA-RJ, de 1º/11/2006, o chefe da Divisão Técnica, em atendimento à ofício deste tribunal, expõe que o atlas e o sistema SAGA haviam sido encaminhados ao Serviço de Política e Desenvolvimento Agropecuário, sob sua subordinação, e que aquele setor vinha tendo dificuldades em operar o sistema devido à sua interface pouco amigável, porém acreditando que poderia servir como auxiliar na definição de projetos de fomento à produção agropecuária no estado do Rio de Janeiro (peça 17, p. 4-5, do TC Processo 018.636/2005-7) .
Em complemento ao referido memorando, o técnico daquele setor, responsável pela operacionalização dos dois produtos, se manifesta através do Memorando/SEPDAG/SFA-RJ 30/2006, de 1º/11/2006 (peça 17, p. 6-7, do TC Processo 018.636/2005-7) , enumerando suas considerações:
1 - O programa pretende servir de instrumento para a gestão de recursos hídricos para o desenvolvimento rural do Estado através da interpretação eletrônica de dados pluviométricos e fluviométricos, a partir da premissa de que o acesso a informações acerca do regime de chuvas e de vazões dos rios poderia determinar ações mais precisas desta Superintendência no estabelecimento de políticas para a agricultura.
2 - No entanto, esta superintendência não possui qualquer ação que justifique a operação do referido programa, vez que as ações de fomento da atividade agropecuária buscam solucionar gargalos existentes nas cadeias produtivas a partir da demanda de seus agentes e que as ações de planejamento agrícola de médio ou longo prazo, onde este tipo de informação é relevante, são realizadas de forma integrada com outros órgãos da administração pública proficientes na questão da disponibilidade de recursos naturais, como o IBGE e a EMBRAPA-Solos.
3 - O programa tem uma interface pouco amigável com o usuário, isto é, necessita de formação específica para ser operado, abastecido de dados e gerar relatórios. Opera ainda em DOS, a partir de códigos numéricos, sendo impossível a um usuário comum de computador operá-lo sem treinamento específico.
4 - O programa, e sua base de dados, extrapola os limites do Estado, incorporando informações acerca dos estados do Espírito Santo e da Bahia, detalhando, em alguns casos antes informações sobre outras bacias do que as de interesse do Estado do Rio de Janeiro. Por exemplo na secção de mapas e esquemas a bacia hidrográfica do Rio Paraíba do Sul está ausente ou sem os detalhes necessários.
5 - Existe um volume específico contendo o Cadastro dos Rios do Espírito Santo, de nenhuma utilidade para esta superintendência, visto estar fora de sua área de competência.
6 - Importante registrar também que o Atlas Pluviométrico do Estado, com as isoietas mensais nos será útil, vez que traz uma representação gráfica que pode ser entendida sem formação específica. E ainda o Cadastro dos Cursos D'agua do Rio de Janeiro. Ambos como fonte de consulta para o planejamento agrícola em microbacias hidrográficas.
7 - O próprio sistema SAGA poderá nos ser útil, desde que seja conferido curso para sua operação a funcionário que a partir de então ficaria responsável pela sua operação. Opção que teria de ser estudada a fim de se estabelecer a relação custo-benefício inclusive com a participação de técnicos do Instituto Nacional de Meteorologia deste MAPA, e com a equipe que trata da implantação do Seguro Agrícola na Secretaria de Política Agrícola através do zoneamento do risco climático.
Era o que eu tinha a informar.
Assim, esse era o último panorama que se tinham nos autos sobre o resultado de parte dos recursos auditados na TCE instruída neste Tribunal, cujo impacto na gestão anual do DFA/RJ (exercícios de 1998 e 1999) se busca analisar.
De modo a atualizar as informações até então constantes dos autos foi realizada diligência ao órgão, por meio do Ofício 206/2018-Secex-RJ, de 5/2/2018 (peça 16) .
Em resposta, por meio do Ofício GAB/SFA/RJ 38/2018, de 9/2/2018 (peça 17) , o órgão informa que os dois produtos, o atlas e o sistema SAGA, tiveram a seguinte destinação. O relato é do chefe da DPDAG/SFA-RJ, o mesmo servidor que informou uma das respostas ocorrida em 2006, referidas acima nesta instrução. 
Inicia opinando que os ofícios anteriormente encaminhados a este Tribunal, referidos acima, demonstram que o desenvolvimento do software e do Atlas foram inoportunos, em especial ante a ausência de consulta aos técnicos do órgão sobre a necessidade do sistema, tendo em vista que não havia pessoal disponível para opera-lo.
Segue relatando que o software e o atlas ficaram por muito tempo abandonados, inferindo que a causa teria sido as irregularidades apontadas na tomada de contas especial instaurada pelo TCU, e que em 2006 o material foi encaminhado ao seu setor com objetivo de operacionalizar os produtos.
Informa que o atlas pluviométrico foi utilizado “em conjunto com a Secretaria Estadual de Agricultura, no Programa Estadual de Conservação de Solos, no Planejamento de algumas Microbacias Hidrográficas” (peça 17, p. 3) .
Quanto ao sistema SAGA, informa que “nunca foi operacionalizado. Com o passar do tempo se tornou obsoleto, foi impossível com nossas limitações orçamentárias e de pessoal, selecionar um Servidor, treina-lo e garantir dedicação quase exclusiva à operacionalização do Sistema SAGA” (peça 17, p. 3-4) .
Finaliza relatando que, devido à transferência para outro estado do servidor que estava responsável por dar operacionalidade ao sistema SAGA, tanto o sistema como o atlas foram, em definitivo, arquivados na biblioteca do setor.
Análise
 É bastante sensível a análise da finalidade do ato administrativo em discussão, qual seja a decisão da então DFA-RJ de investir recursos públicos na confecção de um atlas pluviométrico e de um sistema de apoio à gestão de recursos hídricos do estado do Rio de Janeiro.
O então delegado da DFA-RJ, ordenador de despesas do órgão e responsabilizado nestes autos, Sr. Juarez Moreira Lessa, informa em suas razões de justificativa à citação realizada no âmbito da TCE, que a quantia de R$ 4 milhões repassada ao convênio foi transferida do Ministério da Agricultura, Pecuária e Abastecimento (Mapa) à DFA/RJ por meio de descentralização de crédito com rubrica destinada à UFRRJ, sem interferência da DFA/RJ (peça 14, p. 23, do TC Processo 018.636/2005-7) .
Tal alegação não é suficiente para desfigurar sua responsabilidade no débito, haja vista outras irregularidades consideradas na análise de auditor desta Secex-RJ no âmbito da TCE, tais como: ter conhecimento da subcontratação efetuada pela UFRRJ e ausência de fiscalização dos recursos repassados (peça 252, p. 12, do TC Processo 018.636/2005-7) , entretanto se presta a demonstrar que a ausência de planejamento integrado entre os diversos níveis técnicos do ministério ocorreu desde a instância superior, que repassou os recursos sem discutir a finalidade mais adequada com o então delegado do órgão no estado, e continuou com esse responsável que também não planejou, em conjunto com seus técnicos subordinados, o melhor uso dos recursos recebidos.
Verifica-se que houve a tentativa de dar utilidade aos produtos, porém sem sucesso, dadas as dificuldades acima relatadas, resultado da ausência de uma análise adequada das reais necessidades e capacidade operacional do órgão àquela época. O investimento, de fato, careceu de um bom planejamento, acompanhado de um projeto básico e justificativas adequadas. 
Por outro lado, os produtos foram totalmente executados, sendo a implementação parcial dadas as dificuldades relatadas. E ainda, o atual chefe do departamento informa que, especialmente quanto ao atlas foi possível dar utilidade ao produto, tendo auxiliado o órgão no planejamento de micro bacias hidrográficas.
Ademais, conforme conclui a Serur em sua análise, o valor que, ao final da TCE, foi imputado aos responsáveis é de baixa relevância e materialidade, insuficiente para macular a gestão da entidade.
Assim, em atendimento à determinação do subitem 9.7 do Acórdão 7516/2013-TCU-Segunda Câmara, de relatoria da ministra Ana Arraes, a Secex-RJ verificou que a destinação dada aos produtos executados com recursos do Convênio MA/DFA/RJ/UFRRJ 4/98 pode ser considerada pertinente, uma vez que os objetos foram executados conforme contratado e o órgão conseguiu dar utilidade por um período de tempo a parte do objeto.
CONCLUSÃO
	Em face da análise promovida nos itens 23-29 nesta instrução, propõe-se considerar que as falhas encontradas na execução do Convênio MA/DFA/RJ/UFRRJ 4/98, em especial na destinação dada ao atlas pluviométrico e sistema SAGA, não são suficientes para atribuir irregularidades graves à gestão do órgão no ano de 1998.
PROPOSTA DE ENCAMINHAMENTO
	Diante do exposto, submetemos os autos à consideração superior, propondo que se restituam os autos à Serur para conclusão de seu exame de mérito de recurso de revisão interposto, tendo sido cumprida determinação contida no subitem 9.7 do Acórdão 7516/2013-TCU-Segunda Câmara, em atendimento ao despacho do relator à peça 13.”
4.	O representante do parquet manifestou-se de acordo com a instrução supratranscrita (peça 22) .
5.	Ato contínuo, a Serur exarou a instrução inserta à peça 23, por meio da qual reiterou o posicionamento anterior no sentido de negar provimento ao recurso de revisão, no que foi acompanhada pelo representante do Ministério Público (peça 26) .
	É o relatório.

não há

Subprocurador-Geral Paulo Soares Bugarin.

RECURSO DE REVISÃO EM TOMADA DE CONTAS. EXERCÍCIO DE 1998. REGULARES COM RESSALVAS. CONHECIMENTO. INDÍCIOS DE IRREGULARIDADES APURADOS EM TOMADA DE CONTAS ESPECIAL. AUSÊNCIA DE MATERIALIDADE E RELEVÂNCIA PARA MACULAR A GESTÃO. CONHECIMENTO. NÃO PROVIMENTO. CIÊNCIA.

TOMADA DE CONTAS (TC)

Secretaria de Recursos (SERUR); Secretaria do TCU no Estado do Rio de Janeiro (Sec-RJ).

Cuidam os autos das contas ordinárias do exercício de 1998 da Delegacia Federal de Agricultura no Estado do Rio de Janeiro (DFA/RJ) .
2.	Por meio da deliberação constante da Relação nº 78/2000, do Gabinete do Ministro Valmir Campelo, proferida pela 2ª Câmara, na sessão de 24/8/2000, inserida na Ata nº 32/2000, este Tribunal, dentre outras medidas, julgou regulares com ressalva as contas ordinárias dos responsáveis da DFA/RJ.
II
3.	Nesta oportunidade, aprecio recurso de revisão interposto pelo Ministério Público junto ao TCU contra a mencionada decisão com vistas a reabrir as contas do órgão, procedimento indispensável para o exame de novas irregularidades na processualística do Tribunal anterior a 2012 (alterada com a edição do Regimento Interno em vigência) .
4.	A interposição do presente recurso pelo parquet em 31/8/2005 (peça 6, p. 2-4) , decorreu de indícios de irregularidades não examinadas no presente processo envolvendo mais de um exercício financeiro (1998 e 1999) e duas entidades (DFA/RJ e UFRRJ) . As ocorrências dizem respeito a transferência de recursos no valor total de R$ 4.000.000,00 (quatro milhões de reais) , por meio do Convênio MNDFNRJ/UFRRJ 004/98, firmado entre a DFA/RJ e a Universidade Federal do Rio de Janeiro (UFRRJ) .
5.	Para apuração dessas possíveis irregularidades foi autuada tomada de contas especial (TC Processo 018.636/2005-7) . Por meio do Acórdão 7516/2013-TCU-Segunda Câmara as contas dos responsáveis foram julgadas irregulares, com imputação de débito solidário e de multas individuais.
6.	Embora inicialmente tenham sido detectados indícios de dano ao erário que, como já mencionado, alcançava R$ 4.000.000,00, a tomada de contas especial concluiu pela existência de débito bem menor, de R$ 143.357,99, em valores históricos.
III
7.	A unidade técnica, após examinar as razões recursais, propõe conhecer do recurso para, no mérito, negar-lhe provimento.
8.	Por sua vez, a representante do Ministério Público manifesta-se de acordo com a proposta da unidade técnica.
IV
9.	Feito esse breve histórico, passo a decidir.
10.	Preliminarmente, conheço do recurso interposto, uma vez que preenche os requisitos processuais aplicáveis à espécie.
11.	Acolho os pareceres precedentes e incorporo as análises efetuadas como razões de decidir, sem prejuízo das considerações a seguir.
12.	Conforme consignado no relatório precedente, a DFA/RJ geriu o montante de R$ 109.409.712,60 no exercício de 1998 (peça 9, p.5) , ao passo que a irregularidade apurada, no valor de R$ 143.357,99, representa aproximadamente 0,13% desses recursos.
13.	Desse modo, em linha com o posicionamento da Secretaria de Recursos e do representante do Ministério Público, entendo que a irregularidade em questão não se reveste de gravidade suficiente para macular a gestão anual dos responsáveis apontados no TC Processo 018.636/2005-7.
14.	Assim, julgo que as apurações advindas da TCE não se mostram capazes de alterar o julgamento das presentes contas ordinárias, o que torna desnecessária a instauração do contraditório.
15.	Ressalto, ainda, que o encaminhamento ora proposto também se justifica pelo longo transcurso de tempo desde o julgamento destas contas, em 24/8/2000, e de sua reabertura pela via revisional, em 31/8/2005 (os presentes autos ficaram sobrestados de 28/4/2006 até a solução de mérito do processo TC Processo 018.636/2005-7) .
	Ante o exposto, voto no sentido de que o Tribunal adote a deliberação que ora submeto à apreciação deste Plenário.
TCU, Sala das Sessões Ministro Luciano Brandão Alves de Souza, em 20 de fevereiro de 2019.
BENJAMIN ZYMLER 
Relator